【裁判字號】    94,上易,421
【裁判日期】    950815
【裁判案由】    地上權登記
【裁判全文】
臺灣高等法院民事判決                 94年度上易字第421號
    上  訴  人  辛○○○
    訴訟代理人  范光柱律師
    被上訴人    宇○○
                酉○○
                天○○
                            3.
                地○○
                未○○
                申○○
                甲○○范姜秀.
                乙○○范姜秀.
                戊○○○范姜.
                巳○○○
                庚○○○
                己○○○
                丑○○○○
                丁○○○范姜.
                癸○○○范姜.
                子○○○范姜.
                壬○○○
                寅○○○兼范.
                            號.
                辰○○○
                午○○○
                卯○○○
                丙○○○
    兼上列十三人
    共同訴訟代理
    人          戌○○即亥○.
                            號.
上列當事人間請求地上權登記事件，上訴人對於中華民國94年2
月2日臺灣桃園地方法院93年度訴更字第1號第一審判決提起上訴
，經本院於95年7月4日言詞辯論終結，茲判決如下：
    主  文
上訴駁回。
第二審訴訟費用由上訴人負擔。
    事  實
甲、上訴人方面：
一、聲明：
  (一)原判決廢棄。
  (二)被上訴人戊○○○、丁○○○、癸○○○、子○○○應就范
    姜灴煜所有坐落桃園縣新屋鄉○○段1055地號土地應有部分
    4800分之251辦理繼承登記。
  (三)被上訴人應就上開土地內如原判決附圖所示Ａ部分（面積40
    平方公尺）、Ｂ部分（面積43平方公尺）、Ｃ部分（面積
    136平方公尺）、Ｄ部分（面積424平方公尺）（下稱系爭土
    地）辦理存續期間為不定期，年租新台幣（下同）25,000元
    之地上權登記。
二、陳述：除與原判決記載相同者，茲予引用外，補稱略以：
  (一)被上訴人范姜泉、寅○○○、范姜怡慧、辰○○○、范姜江
    欽已在台灣桃園地方法院（以下稱原審法院）90年度訴字
    2102號案自認系爭土地有分管協議及租賃之事實，且本院89
    年度重上字第572號判決亦認定系爭1055號土地有分管協議
    存在，原判決未斟酌上開事實，遽為伊不利之判決，係有錯
    誤。
  (二)原判決將土地租賃區分為基地租賃及一般租賃，並將基地認
    定係僅指建築用地而言，顯與土地法第2條之規定不合。且
    系爭如原判決附圖Ａ、Ｂ部分上確有房屋存在，並達39年之
    久，原判決仍認本件非屬基地租賃，不合常情。又地上權之
    範圍，不獨於基地，亦得包含周圍空地，故伊得請求設定地
    上權之範圍應包括池塘及周圍之空地。
三、證據：援用原審所提之立證方法。
乙、被上訴人巳○○○、庚○○○、己○○○、丑○○○○、丁
    ○○○、癸○○○、子○○○、壬○○○、寅○○○、辰○
    ○○、午○○○、卯○○○、丙○○○、戌○○方面：
一、聲明：上訴駁回。
二、陳述：除與原判決記載相同者，茲予引用外，補稱略以：
    系爭土地共有人間之分割訴訟業已確定，如認上訴人可以請
    求地上權登記，請求斟酌分割結果。
三、證據：援用原審所提之立證方法。
丙、被上訴人宇○○、酉○○、天○○、地○○、未○○、申○
    ○、甲○○、乙○○、戊○○○未於最後言詞辯論期日到場
    ，亦未有任何之書狀陳述。
    理  由
一、被上訴人亥○○於審理中將其應有部分移轉予被上訴人戌○
    ○，有土地登記簿謄本可據，戌○○聲請承當訴訟，並經兩
    造同意，核無不合。又被上訴人宇○○、酉○○、天○○、
    地○○、未○○、申○○、甲○○、乙○○、戊○○○未於
    最後言詞辯論期日到場，核無民事訴訟法第386條所列各款
    情形，爰依上訴人之聲請，由其一造辯論而為判決，均先敘
    明。
二、上訴人主張：其於民國59年間向被上訴人卯○○○、庚○○
    ○、丙○○○之被繼承人范姜郎鴻承租系爭土地，承租前共
    有人間已有將系爭土地歸范姜郎鴻分管之協議，故其租賃契
    約之效力及於全體共有人。上訴人於租得系爭土地搭建房屋
    後，於同年3月以上訴人之妻范姜陳三妹名義申請供電，並
    以上訴人為稅籍名義於69年1月起課徵房屋稅，而范姜陳三
    妹於68年起迄今，均在該房屋經營「土鵝肉鮮魚店」。又范
    姜郎鴻於81年8月7日去世前，即一再前來系爭土地，鄰居亦
    隨時可見系爭地上之房屋存在，足認范姜郎鴻已同意上訴人
    在系爭土地上建築房屋，上訴人自得請求為地上權登記等情
    ，爰依民法第422條之1之規定，求為判命：(一)被上訴人戊○
    ○○、丁○○○、癸○○○、子○○○應就范灴煜所有之系
    爭1055號土地應有部分4800分之251辦理繼承登記；(二)被上
    訴人應就系爭土地辦理存續期為不定期，年租25,000元之地
    上權登記之判決。
    被上訴人則以：兩造就系爭土地並無租賃關係存在，被上訴
    人間亦未就系爭土地為分管協議。被上訴人於另案即原審法
    院90年度訴字2102號設定地上權事件，雖陳述上訴人主觀上
    係以租賃意思占有系爭土地，惟被上訴人上開陳述是依據上
    訴人於同法院另案分割共有物之主張而來，並非承認上訴人
    就系爭土地有租賃關係存在。且上訴人於上開分割共有物訴
    訟中，亦自認於范姜郎鴻去世後，未與范姜郎鴻之繼承人即
    被上訴人庚○○○、卯○○○、丙○○○續租，足認上訴人
    就系爭土地已無租賃關係存在。再者，上訴人於本件起訴狀
    中自承承租系爭土地時並未限定使用目的，嗣後才陸續開挖
    池塘養魚並建築房屋居住、營業，是上訴人租用系爭土地之
    目的，顯非為建屋使用，應無民法第422條之1規定之適用。
    況上訴人於59年間，即已承租系爭土地，縱上訴人得請求辦
    理地上權登記，亦逾15年而罹於時效，被上訴人自得拒絕等
    語，資為抗辯。
三、租用基地建築房屋者，承租人於契約成立後，得請求出租人
    為地上權之登記，民法第422條之1定有明文。因此，當事人
    間非以建築房屋為目的而租用基地，即無本條之適用。上訴
    人主張其與被上訴人間就系爭土地與范姜鴻郎有租賃關係存
    在，固有被上訴人壬○○○、寅○○○、范姜怡慧、辰○○
    ○、范姜江欽於原審法院90年度訴字第2102號請求地上權登
    記事件，已自認系爭土地係上訴人向共有人之一之范姜鴻郎
    承租，被上訴人范姜江欽於該案且承認被上訴人間有分管契
    約，系爭土地係分由范姜鴻郎管理，又本院89年度重上字第
    572號共有有分割訴訟案之判決，亦認定被上訴人間有分管
    協議存在等情為論據。然上訴人自承其向范姜郎鴻承租系爭
    土地時，系爭土地一片荒蕪，承租時並未限定使用目的，嗣
    後始陸續開挖池塘養魚，並建築房屋居住營業等情，有起訴
    狀可參，是被上訴人抗辯即令上訴人與范姜鴻郎之租約存在
    ，既非以建築房屋為目的而租用基地，與民法上開得請求為
    地上權登記之規定不符（原審訴字卷202頁、訴更卷67頁）
    ，已非無據。何況承租人依土地法第102條請求出租人為地
    上權之登記，其請求權時效應自基地租賃契約成立時起算，
    民法第422條之1規定，乃由土地法規定移列而來，因此，即
    使成立於民法上開規定施行前之租地建屋契約，亦得依民法
    上開規定而為請求（民法債編施行法第23條參照），其請求
    權時效仍應自基地租賃契約成立時起算，是即令上訴人於59
    年間已承租系爭土地建築房屋，其地上權登記請求權亦應自
    斯時起算，則至其於91年12月4向原審提起本件訴訟（即原
    審91年度訴字第2322號），顯已逾15年，其請求權已罹於時
    效而消滅，故被上訴人提出時效抗辯，拒絕履行，亦有理由
    。上訴人不能證明兩造間有租地建屋之契約存在，其據為
    本件之請求，已難准許，即令有該契約存在，被上訴人提出
    時效消滅之抗辯亦有理由，是其依民法第422條之1之規定，
    請求被上訴人戊○○○、丁○○○、癸○○○、子○○○應
    就范姜灴煜就系爭土地之應有部分辦理繼承登記，被上訴人
    應協同辦理系爭土地之地上權登記，為無理由，應予駁回。
四、上訴人之請求既無理由，則兩造就上訴人是否確向范姜鴻郎
    承租系爭土地、系爭土地有無分管協議、法院判決分割之結
    果等爭點所提出攻擊防禦方法及所提出之各項證據資料，經
    審酌後均與本件判決之結果，不生影響，爰不一一論述，併
    此敘明。
五、綜上所述，上訴人主張本於租賃關係請求被上訴人戊○○○
    、丁○○○、癸○○○、子○○○辦理繼承登記、被上訴人
    協同辦理地上權登記，為無理由，不應准許。原審為上訴人
    敗訴判決，理由雖未盡相同，但結論則無二致，上訴意旨指
    摘原判決不當，求予廢棄改判，為無理由，應駁回其上訴。
六、據上論結，本件上訴為無理由。依民事訴訟法第385條第1項
    、第449條第1項、第78條，判決如主文。
中    華    民    國    95    年    8     月  15      日
                  民事第九庭審判長法  官    黃熙嫣
                                  法  官    李昆曄
                                  法  官    呂太郎
正本係照原本作成。
不得上訴。
中    華    民    國    95    年    8     月    16    日
                                  書記官    黃千鶴


司法院資訊處製作；財團法人民間司法改革基金會備份。
